【裁判字號】    98,消債抗,39
【裁判日期】    980706
【裁判案由】    抗告事件
【裁判全文】
臺灣彰化地方法院民事裁定            98年度消債抗字第39號
抗  告  人
即  債務人  甲○○
                      3巷17.
代  理  人  蘇顯讀律師
上列抗告人因消費者債務清理事件聲請更生程序事件，對於中華
民國98年5 月19日本院98年度消債更字第78號裁定提起抗告，本
院裁定如下：
    主    文
抗告駁回。
抗告程序費用新臺幣壹仟元由抗告人負擔。
    理    由
一、本件抗告意旨略以：
（一）按民國（下同）95年間消費者債務清理條例（下稱消債條
      例）第151 條修正理由，消債條例施行前之消費金融案件
      無擔保債務協商機制，係屬當事人自主協商解決債務之方
      法，若債務人已依前開協商機制進行協商而未成立者，自
      無強令債務人於消債條例施行後再為協商始得聲請更生或
      清算，且如債務人如為清償未參與協商債權人之債務致履
      行顯有重大困難者，即屬不可歸責於己。依抗告人目前收
      支狀況及一般債權銀行可能同意之清償成數觀之，抗告人
      於支付生活開銷後，剩餘金額顯已無法達成債權人可能同
      意之清償底限，故協商顯不可能成立，縱協商成立，抗告
      人即債務人亦可能因清償房屋貸款而形成毀諾之結果，因
      此，應可認為構成消債條例第151 條修正理由所謂「債務
      人如為清償未參與協商債權人之債務致履行顯有重大困難
      者，即屬不可歸責於己」的情形。
（二）又按消債條例第151 條修正理由可知，前置協商機制係屬
      當事人自主協商解決債務之方法，抗告人於95年4 月28日
      與台新銀行就債務所達成之協議，雖為當事人間之自主協
      商，然嗣後實因無力負擔而毀諾，且抗告人既已達到消債
      條例所要求自主協商之目的，依抗告人目前之收支狀況，
      縱再次申請協商，顯見仍無達成協商之可能，是再為申請
      確無實益，自應繼續更生之審理，始符合協商制度為節省
      司法資源而設之意旨，並屬保障債權人權益之方法。況抗
      告人之自用住宅現已遭債權人聲請拍賣，依房地產現況並
      無法使債權人全額受償，如此一來，實致債權人及債務人
      全不獲利益之最差結果。
（三）綜上所述，原裁定以消債條例施行前，依金融主管機關協
      調成立之中華民國銀行公會會員辦理消費金融案件無擔保
      債務協商機制協商未成立，不得聲請更生而駁回抗告人之
      更生聲請，顯有違誤，爰依法提起抗告，請求廢棄原裁定
      ，並准抗告人開始更生等語。
二、按債務人對於金融機構因消費借貸、自用住宅借款、信用卡
    或現金卡契約而負債務，在聲請更生或清算前，應提出債權
    人清冊，以書面向最大債權金融機構請求協商債務清償方案
    並表明共同協商之意旨，消債條例第151 條第1 項定有明文
    。又本條例施行前，債務人依金融主管機關協調成立之中華
    民國銀行公會會員辦理消費金融案件無擔保債務協商機置協
    商未成立者，仍應依本條例第151 條第1 項規定請求協商，
    消債條例施行細則第42條訂有明文。且聲請更生或清算不合
    程式或不備其他要件者，法院應以裁定駁回之，但其情形可
    以補正者，法院應定期間先命補正，復為消債條例第8 條所
    明定。
三、經查：
（一）本件抗告人主張其曾於95年4 月28日消債條例施行前與台
      新銀行成立債務協商，並提出協議書為證，惟觀諸系爭協
      議書內容，僅針對抗告人對於台新銀行所負債務所為之個
      別清償協議；而抗告人於95年3 月間雖依中華民國銀行公
      會會員辦理消費金融案件無擔保債務協商機制，與最大債
      權銀行即台新銀行進行協商，惟因負債比例未達25倍以上
      ，經台新銀行認其為有能力負擔自身之債務因而協商不成
      立等情，有台新銀行98年3 月13日台新協98法字第120027
      號函附卷可憑，亦為抗告人所不爭執。是抗告人與最大債
      權金融機構之協商既未成立，揆諸前揭法條之說明，自應
      於消債條例施行後，依前置協商管道再次與債權金融機構
      進行協商，始得聲請清算或更生。
（二）至抗告人雖主張依消債條例第151 條之修正理由及抗告人
      目前之收支狀況，縱再與最大債權金融機構進行前置協商
      ，亦顯見無達成協商之可能，抗告人再次申請協商並無實
      益，且浪費司法資源云云。惟消債條例施行細則第42條既
      已明文規定：「消費者債務清理條例施行前，債務人依金
      融主管機關協調成立之中華民國銀行公會會員辦理消費金
      融案件無擔保債務協商機制協商未成立者，仍應依本條例
      第151 條第1 項規定請求協商」，且細繹消債條例施行細
      則第42條之立法理由：「本條例施行前，金融主管機關協
      調成立之無擔保債務協商機制，雖亦屬當事人自主協商解
      決債務之方法，然該債務協商機制多僅就還款期限予以寬
      延而已，就還款金額之讓步條件甚少，協商不易成立，於
      本條例施行後，可期待債權金融機構有較大之讓步，如能
      協商成立，對雙方當事人均屬有利，為促使債務人與債權
      人雙方自主協商債務清償方案，有效分配司法資源，節省
      當事人之勞費，允宜給予再次債務協商之機會，爰設本條
      」後，可知，消債條例施行細則第42條既已針對消債條例
      施行前，債務人依銀行公會會員辦理消費金融案件無擔保
      債務協商機制協商未成立之情形，明文規範須再次與債權
      金融機構進行協商，始得聲請更生或清算，抗告人執前揭
      理由，主張無須再次協商云云，自非有理。次查，消債條
      例施行後，抗告人迄今未向最大債權金融機構申請前置協
      商等情，亦為抗告人所不爭執，是本件抗告人未踐行前置
      協商程序，逕行聲請更生自與法定程式不合。
四、綜上所述，抗告人雖曾依中華民國銀行公會會員辦理消費金
    融案件無擔保債務協商機制，與債權金融機構進行協商，惟
    協商並未成立，且於本條例施行後亦未依本條例施行細則第
    42條之規定與最大債權金融機構再次進行協商，是本件抗告
    人聲請更生顯未遵循消費者債務清理條例第151 條第1 項之
    規定與債權金融機構先行協商，自不得逕行向法院聲請更生
    ，且上開欠缺依法亦無從補正，原審裁定依法駁回其更生及
    保全處分之聲請，自無違誤，抗告人仍執前詞指摘原裁定為
    不當，求予廢棄，為無理由，應予駁回。
五、據上論結，本件抗告為無理由，依消費者債務清理條例第11
    條第2 項、第15條，民事訴訟法第495 條之1 第1 項、第44
    9 條第1 項、第95條、第78條，裁定如主文
中    華    民    國    98     年    7    月    6     日
              民事第二庭    審判長法  官  邱月嬌
                                  法  官  李言孫
                                  法  官  林秉暉
上為正本係照原本作成。
不得再抗告。
中    華    民    國    98    年    7     月    6     日
                                  書記官  廖春慧


司法院資訊處製作；財團法人民間司法改革基金會備份。
